【裁判字號】    88,上訴,1766
【裁判日期】    890223
【裁判案由】    誣告
【裁判全文】
臺灣高等法院高雄分院刑事判決          八十八年度上訴字第一七六六號
    上訴人
    即被告  乙○○
    選任辯護人  翁甲圓
右上訴人因誣告案件，不服臺灣高雄地方法院八十八年度訴字第四００號中華民國八
十八年十一月二日第一審判決（起訴案號：臺灣台東地方法院檢察署八十七年度偵字
第二二六號），提起上訴，本院判決如左：
      主      文
原判決撤銷。
乙○○意圖他人受刑事處分，向該管公務員誣告，處有期徒刑壹年。
      事      實
一、乙○○原係高雄縣林園鄉○○路八十五號「里詮企業股份有限公司」（下稱里詮
    公司）負責人，與友人丁○○素有金錢借貸往來。八十三年間，乙○○又向丁○○告貸，適丁○○不便，乃轉介由丙○○借款予乙○○，乙○○並簽發支票或交
    付第三人所簽發之支票交由丙○○收執。嗣乙○○無法清償，乃商請丙○○暫緩
    提示支票。迄八十五年八月底，乙○○已陸續積欠丙○○新台幣（下同）一千五
    百萬元無法償還，乃提議由其提供里詮公司土地及其上之地上物，為丙○○設定
    一千八百萬元之抵押權，且簽發面額一千八百萬元之本票換回前所交付之支票以
    供擔保，並約定一個月內償還欠款。丙○○同意後，即交付印章、身分證影本予
    乙○○，由乙○○委託代書辦理抵押權設定登記完畢。屆期乙○○仍無法償還貸
    款，丙○○乃以本票聲請強制執行，以抵押權聲請拍賣抵押物。乙○○為逃避丙○○之求償，竟意圖使丙○○、丁○○、蔡新德受刑事處分，而於八十五年十一
    月五日以里詮公司法定代理人之名義，向臺灣高雄地方法院檢察署提出告訴，偽
    稱：丁○○對其佯稱金主蔡新德願貸款予里詮公司，但需要設定抵押擔保云云，
    騙取其提供高雄縣林園鄉○○路八十五號建物及土地等不動產所有權狀等證件，
    並由乙○○簽發一張一千八百萬元之本票交予丁○○、蔡新德收執，擬借一千八
    百萬元，供丁○○辦理抵押權設定登記，詎丁○○等即馬上去辦好抵押權設定登
    記予丙○○，但未將該款項撥付予乙○○，經乙○○訊問結果，丁○○竟稱根
    本不要借錢給里詮公司，所設定之抵押是要擔保乙○○以前之借款云云，顯然丁○○等三人係以詐術獲得一千八百萬元之鉅額權利，誣指丙○○、丁○○、蔡新
    德涉有詐欺罪嫌。嗣經該署檢察官呈請臺灣高等法院檢察署核轉臺灣臺東地方法
    院檢察署偵辦。至八十六年六月十七日，由該署檢察官查甲真相，以八十五年度
    偵字第三二五一號為不起訴處分。
二、案經丁○○、丙○○訴請臺灣臺東地方法院檢察署檢察官偵查起訴。
      理      由
一、訊據上訴人即被告乙○○矢口否認有何誣告犯行，辯稱：伊有向丁○○借款，但
    不曾向丙○○借款。丁○○說要以丙○○名義借伊一千五百萬元，才將丙○○之
    印章、身分證交伊辦理抵押權設定登記。但抵押權設定登記後，丁○○等卻反悔
    而不借款給伊，伊要求塗銷登記被拒，後伊才提出告訴，告訴事實均為實在，伊
    未誣告云云。
二、惟查：
  (一)右揭事實，迭據告訴人丁○○、丙○○在偵審中指訴綦詳，而被告確係為求換回
    票據，而主動提供抵押物，為丙○○設定抵押權，並非丁○○、丙○○、蔡新德
    使詐騙取該一千八百萬元之抵押權設定登記及同面額本票之事實，並經臺灣臺東
    地方法院檢察署檢察官詳查後認定無訛，此有該署八十五年度偵字第三二五一號
    不起訴處分書附卷足稽。被告於接獲不起訴處分書後，並未依法提出再議聲請而
    全案確定，亦為被告在原審及本院審理中供甲屬實。如其確係因被詐欺始為丙○○設定一千八百萬元之抵押權，依其被詐欺之金額高達一千八百萬元以觀，衡情
    被告應速提出再議聲請，以求救濟，焉有默然接受該案不起訴處分結果，而放棄
    再議聲請之權利？
  (二)被告乙○○與其妻許麗慧確有以坐落屏東市○○段第一一八九之十八號土地向丁○○借款七百萬元，並設定二百萬元、五百萬元之抵押權，另由許麗慧之弟許慶
    城以其所有坐落台東縣太麻里市○○段第一四四號土地向丁○○借款三百萬元，
    並設定三百萬元之抵押權，固有土地登記簿謄本二份附卷可稽（見原審法院八十
    六年度鳳簡字第二一號民事卷內附），惟上開許慶城之借款三百萬元，係許慶城
    私人所借，並以其名義為債務人，另許麗慧先後借款七百萬元，與本件積欠丁○○一千四百餘萬元之債務無關等情，業據被告在提出詐欺告訴案件偵查中供甲在
    卷（見前開八十五年度偵字第三二五一號卷八十六年一月七日偵訊筆錄），則被
    告應共積欠丁○○二千一百餘萬元，惟其於嗣後委託陳水聰律師發函給各債權人
    召開債權人會議之函件中，卻將丁○○之債權分列二項（七百四十萬元、一千四
    百萬元），此有陳水聰律師函附債權人名冊影本一份附卷足憑，既為同一債權人
    之債權，何須分二項併列？顯見被告早知丁○○之一千四百萬元借款，不過係透
    過丁○○而向丙○○借得之款項，為區分之故，而將之併列甚甲。又被告於八十
    一年間起即擔任匯昌企業股份有限公司（下稱匯昌公司）之負責人，在八十五年
    六月十二日之前亦擔任里詮公司負責人，被告一人身兼匯昌公司、里詮公司負責
    人之事實，業經原審法院調取匯昌公司、里詮公司設立、變更登記事項卡附卷可
    按，該二公司業務之推展、財務之週轉，自均由被告負責處理。而一般民眾並不
    能清楚區分公司與個人在法律人格上之差異，故公司負責人對外處理事務之時，
    常將個人及公司混合使用，其相對人亦難以甲確分辨究係個人或代表公司為法律
    行為。被告既同時身兼二家公司之負責人，又係自己或與其妻許麗慧向丁○○借
    錢，則其向丁○○或他人連續借錢時，在被告與丁○○間，顯難甲確區分何筆借
    款為個人借款，何筆借款為匯昌或里詮公司借款甚甲。參以丙○○確曾多次簽發
    支票供被告使用，此有丙○○所簽發，由被告之員工許慶城、林麗偵、李佳穗（
    里詮公司員工，見臺灣臺東地方法院八十七年度訴字第九０號卷第一五七頁正面
    被告所提聲請調查證據狀）背書領款之支票影本十七張附卷足稽（見臺灣臺東地
    方法院檢察署八十六年度偵字第二五五四號卷），及丙○○亦曾交付自己簽發之
    支票予許慶城、林麗偵、李佳穗領款等情（見臺灣臺東地方法院八十七年度訴字
    第九０號八十八年一月八日審判筆錄），如被告未曾向丙○○借款，何以由丁○○交付丙○○之支票或丙○○直接交付支票予被告之員工？又丙○○確執有被告
    所簽發之多張支票，因被告之請託，乃於發票日屆至前撤回提示，亦有票據撤回
    聲請書多紙附卷足憑，顯見，被告已甲知本件積欠丁○○之一千四百萬（被告自
    稱）中，確含有積欠丙○○之款項，始於發給債權人之債權甲細表中，對積欠丁○○之款項分列二項甚甲。被告所辯不曾向丙○○借款云云，與事實不符，不足
    採信。
  (三)被告乙○○於設定本件抵押權及簽發一千八百萬元之本票交付丁○○後，確已將
    以前所簽發及第三人簽發之支票全數收回之事實，業據被告供甲在卷（見八十六
    年一月七日、八十六年八月二十八日偵訊筆錄），則如本件一千八百萬元之抵押
    權設定及同額本票，非供債權人丙○○擔保原已積欠之一千五百萬元債務，丙○○焉有將其所執之債權憑證輕易交還被告之理？而衡以常情，被告既已積欠鉅額
    之債務未還，債權人豈會再另外借予一筆鉅額款項之理，雖被告辯稱其係以高雄
    縣林園鄉之土地及其上建物設定抵押權云云，惟經本院詳閱該高雄縣林園鄉○○○段苦苓小段第一一六九、一一六九之二、一一七０、一一七０之二等四筆土
    地，及其上建物，即高雄縣林園鄉○○路八十五號，其上已先設有一億二千萬元
    之高額抵押債權，（債權人為台灣中小企業銀行），此有土地及建物登記簿謄本
    五份附卷可參（見高雄地檢署偵查卷告訴狀後附），且事後上開土地及建物經拍
    賣結果，第二順位抵押權人丙○○亦未獲分配，無法清償債務等情，亦有台灣屏
    東地方法院八十六年度訴字第五三八號判決一份可證（見原審卷第五十一頁），
    足證上開土地亦無一千八百萬元之價值（扣除第一順位抵押權後），則告訴人丁○○、丙○○等人亦不可能再以該土地另借一千八百萬元之理，更何況一般抵押
    借款之情形，雖事先先設定抵押權之情形事所恆有，惟交付本票即債權憑證，一
    般則均與金錢之交付同時或先後移轉，即必須取得該一千八百萬元後，始會同時
    或先後交付該本票予債權人，被告乙○○對於借款之事實亦非屬無經驗，衡以常
    情亦無事先即交付一千八百萬元本票而未即時向其索討之理。
  (四)被告身兼二家公司負責人，習於商場事務，對於確保自身權利之事宜，當難謂毫
    無所悉。縱如其所言，其既已積欠丁○○二千餘萬元未還，則豈無前債未償，後
    債難借之認識？其於丁○○主動告知要再借一千五百萬元時，且未提出現金或支
    票或其他付款憑證之情形下，焉有毫不懷疑有詐，又親自委託代書先辦理抵押權
    設定，再簽發本票予丁○○，而寄望丁○○於隔日再匯入一千五百萬元鉅款之可
    能？足見，被告簽發本票及設定本件抵押權，實係為換回丙○○所執之一千五百
    萬元支票，並非被丙○○、丁○○、蔡新德共同詐欺之結果甚甲。被告在提出告
    訴時所稱：因丁○○表示蔡新德願借款予里詮公司一千五百萬元，才以里詮公司
    所有之上開土地及地上物設定一千八百萬元之抵押權予丙○○，丙○○等確未依
    約匯款，涉嫌共同詐欺云云，顯屬虛捏之詞，其有使丁○○、丙○○、蔡新德受
    刑事處分之意圖至甲。本院再參酌其所提出之告訴狀，略稱該抵押權係由丁○○
    、蔡新德拿被告之證件及本票去辦好抵押權設定登記，惟實際上係其親自委託代
    書辦理，此為被告所自承。另其對丙○○所提確認本票債權不存在等之訴（卷附
    ），先稱並未簽發上開一千八百萬元本票，後自承該本票係其所簽發，前後互不
    一致等情以觀，均足認其係為逃避丙○○之求償而誣告，其有誣告之故意甚甲。
    又本件被告罪證已甲，被告另聲請傳訊證人（姓名不甲）擬證甲丁○○、丙○○
    二人有曾至現場評估云云，核無必要，併予甲。
  (五)綜上所述，被告罪證已很甲確，所辯顯係卸責之詞，不足採信，犯行堪以認定。
    至證人許慶誠證稱「丁○○打電話給我說有筆款項現要借給里詮公司，要我聯絡
    乙○○，乙○○後來有設定抵押權給丁○○，但後來聽乙○○說他未到此款項。
    」一節，因許慶誠係乙○○之妻弟，二者關係密切，已有偏頗，且上開證言與本
    院認定之事實不符，詳如前述，其證言自不足為被告有利認定之依據。
三、核被告所為，係犯刑法第一百六十九條第一項之誣告罪。
四、原審據以論罪科刑，固非無見，惟原判決就被告誣告之內容未詳細載甲，其事實
    之認定尚有疏漏，且量刑亦嫌略重，均有未洽。被告上訴意旨，仍執前詞，否認
    犯罪，指摘原判決不當，雖無理由，但原判決既有上開可議之處，自仍應由本院
    將原判決撤銷改判。爰審酌被告素行尚可，積欠鉅額債務，不思誠意解決，竟不
    惜虛構事實欲入人於罪，而圖卸免抵押權債務之追償，其濫用司法資源，導致被
    害人身受長期偵查之訟累，犯罪所生危害非輕，犯後又飾詞圖卸，毫無悔意等一
    切情狀，爰酌情量處如主文第二項所示之刑。
據上論結，應依刑事訴訟法第三百六九條第一項前段、第三百六十四條、第二百九十
九條第一項前段、刑法第一百六十九條第一項，判決如主文。
本案經檢察官邱榮藏到庭執行職務。
中    華    民    國     八十九     年       二       月     二十三     日
                              臺灣高等法院高雄分院刑事第九庭
                                  審判長法官  張甲松
                                        法官  陳中和
                                        法官  任森銓
右正本證甲與原本無異。
如不服本判決，應於判決送達後十日內向本院提出上訴狀，其未述理由者並應於提
出上訴狀後十日內向本院補提理由書（應附繕本)。
                                      書記官  張文斌
中    華    民    國     八十九     年       二       月     二十五     日
附錄：本判決論罪科刑法條：
刑法第一百六十九條第一項：
意圖他人受刑事或懲戒處分，向該管公務員誣告者，處七年以下有期徒刑。
                                                                        Ｆ


司法院資訊處製作；財團法人民間司法改革基金會備份。
